【裁判字號】    97,訴,39
【裁判日期】    970425
【裁判案由】    偽造有價證券等
【裁判全文】
臺灣高雄地方法院刑事判決                97年度訴字第39號
公  訴  人  臺灣高雄地方法院檢察署檢察官
被      告  戊○○
指定辯護人  本院公設辯護人陳信凱
上列被告因偽造有價證券等案件，經檢察官提起公訴（96年度偵
續字第381 號），本院判決如下：
    主  文
戊○○犯偽造有價證券罪，處有期徒刑年貳月，附表一所示偽
造之本票貳紙沒收之。又犯行使偽造私文書罪，處有期徒刑陸月
，減為有期徒刑月，附表二所示同意書內偽造之「丁○○、丙○○」署押各壹枚均沒收之。應執行有期徒刑年肆月，附表一
所示偽造之本票貳紙及附表二所示同意書內偽造之「丁○○、丙○○」署押各壹枚均沒收之。
    事  實
一、戊○○（原名葉國華）於民國88年6 、7 月間欲向甲○○借
    款，需提出支票及他人簽發之本票以供擔保，戊○○為順利
    借得款項，竟基於偽造有價證券之犯意，於88年8 月20 日
    前之某日，在高雄市鼓山區某便利商店附近，未經其胞妹丁○○、胞弟丙○○授權同意，偽造附表一所示之本票共2 紙
    ，持向甲○○借款而行使之，使甲○○誤以為丁○○、丙○○真有開立本票提供擔保，而同意借款予戊○○並分期清償
    。嗣後因戊○○未全數清償所借款項，甲○○乃對戊○○提
    出詐欺告訴，戊○○為避免其犯行遭揭露，竟未經丁○○、
    丙○○同意，於96年3 月8 日至同年3 月23日間之某時，在
    高雄縣岡山鎮○○街73巷1 弄23號住處，冒用丁○○、丙○○之名義，偽造附表二所示之同意書，以表示丁○○、丙○○有授權戊○○簽發本票之情，並郵寄至臺灣高雄地方法院
    檢察署向承辦檢察官行使之，足生損害於丁○○及丙○○及
    司法偵查之正確性。
二、案經甲○○訴由臺灣高雄地方法院檢察署檢察官偵查起訴。
    理  由
壹、證據能力部分：
    被告以外之人於審判外之陳述，雖不符刑事訴訟法第159 條
    之1 至第159 條之4 之規定，而經當事人於審判程序同意作
    為證據，法院審酌該言詞陳述或書面陳述作成時之情況，認
    為適當者，亦得為證據，刑事訴訟法第159 條之5 第1 項、
    定有明文。檢察官、被告及辯護人對於本判決所引用審判外
    陳述等證據之證據能力，於本院審判程序時，均表示同意作
    為本案證據使用，茲審酌該等書面陳述作成時之情況，並無
    不宜作為證據之情事，爰依刑事訴訟法第159 條之5 第1 項
    之規定，作為本案證據使用。
貳、認定事實所憑之證據及理由：
一、訊據被告戊○○固坦承有於前開時地簽發附表一所示之本票
    向甲○○行使；另簽發附表二所示之同意書信寄至臺灣高雄
    地方法院檢察署向承辦檢察官行使，惟否認有何偽造有價證
    券或行使偽造私文書之犯行。辯稱：我簽發本票及同意書前
    ，均向丁○○、丙○○詢問並經得同意後始為之，並無偽造
    有價證券或行使偽造私文書等語。然查：
（一）附表一之本票，係由被告在高雄市鼓山區某便利商店附近
      親自簽寫後，交予甲○○供擔保借款，業據被告供述在卷
      ，並與證人甲○○於本院審理之證述相符，復有附表一之
      本票影本2 紙在卷可參（95年度他字第9805號卷【下稱他
      字卷】第5 ～6 頁），此部分事實應堪認定。又被告於96
      年3 月至96年3 月23日前某日簽寫附表二所示內容之同意
      書，並以一信封裝填郵寄至臺灣高雄地方法院檢察署予承
      辦檢察官，亦有該同意書及信封、至臺灣高雄地方法院檢
      察署收文戳章等在卷可查（他字卷第76～77頁），上開事
      實，亦堪認定。
（二）證人丁○○、丙○○於偵查及本院審理時證述：附表一之
      本票及附表二之同意書均非渠等親簽，且未曾同意被告以
      渠等名義開立內容如附表一之本票及附表二之同意書，不
      認識告訴人，亦不清楚被告與告訴人甲○○之間有何借款
      之情等語（他字卷第13～14頁、本院卷第38～39、48～49
      頁）；參諸證人甲○○於偵查及本院審理時證述：被告於
      88年間開始向我借款，借款條件除給付利息外，需本人提
      供支票，另外請擔保人簽立本票，雙方電話約定後，由被
      告將事先準備好之支票及本票交付予我，並非被告當我的
      面前簽寫本票等語（他字卷第57頁、本院卷第51～52頁）
      ；而丁○○、丙○○與被告係兄妹，彼此間雖不常往來，
      但並無仇隙，業據渠等陳述在卷；另告訴人係借款予被告
      因而取得以丁○○、丙○○名義簽發之本票供擔保，如該
      2 紙本票確實由被告當場電話詢問丁○○、丙○○而簽立
      ，告訴人更可向擔保債務之本票發票人丁○○、丙○○追
      償，而無須迴護有清償資力之丁○○、丙○○2 人，僅針
      對無清償資力之被告追償之理，益徵被告辯稱是當告訴人
      面前打電話徵得丁○○、丙○○之同意簽寫附表一之本票
      等語與事實不符，不足採信；另參以如附表二之同意書，
      其「丙○○」、「丁○○」之書寫筆跡均不相同，有同意
      書附卷可參（他字卷第76～77頁），如被告確實經「丙○○」、「丁○○」之同意而簽寫同意書，則無庸刻意製造
      不同之筆跡，益見被告所述與常情相違，不足採信。故足
      認告訴人、丁○○、丙○○渠等上開所述，與事實相符，
      而堪採信。
（三）被告雖辯稱：向告訴人借款時，李榮貴亦在場等語。然告
      訴人於本院審理中證述：交付款項時，李榮貴並不在場等
      語（本院卷第52頁），且參之被告雖於偵查中供述係經由
      李榮貴之介紹認識告訴人，然亦表示借款時，並無人在場
      等情（偵查卷第31頁），另證人陳召涓於偵查中證述：被
      告以其名義簽發發票日88年8 月17日之本票用以借款時，
      有打電話給我，要我當保證人，我同意他簽我的名字等語
      （他字卷第30頁），亦足認被告以陳召涓名義簽發本票借
      款時，陳召涓亦無在現場，故被告此部分辯解，難為有利
      之認定，且無傳訊李榮貴之必要。
（四）又被告所簽發如附表一之本票，其發票日雖有不同，然經
      被告於本院供稱係同一次借款所提出，為供作分期清償而
      填寫不同日期等語；而告訴人亦僅提出88年8 月20日之匯
      款資料，並無提出89年3 月20日有另行匯款之資料，故從
      其所提出之匯款資料，亦無從認定被告係分2 次交付附表
      一之本票，故應做有利被告之認定，即被告係於同次即88
      年8 月20日前某日交付附表一所示之本票。
（五）從而，本案事證明確，被告犯行，堪以認定，應依法論科
      。
、論罪科刑部分：
一、被告偽造有價證券行為後，刑法、刑法施行法業已於94年2
    月2 日、95年6 月14日修正公布，並均自95年7 月1 日施行
    ，參酌最高法院95年5 月23日刑事庭第8 次會議決議，應依
    刑法第2 條第1 項之規定，為新舊法比較：
（一）修正前刑法第33條第5 款規定：「罰金：1 元以上。」修
      正後該款規定「罰金：新台幣1000元以上」，是比較新舊
      法結果，以舊法較有利於行為人。
（二）又依刑法第51條定應執行刑時，「裁判確定前犯數罪，其
      中一罪在新法施行前者，亦應為新舊法比較。而修正前、
      後之刑法第53條，條次與文字均未作任何之更動，而修正
      前刑法第51條規定：「數罪併罰，分別宣告其罪之刑，依
      左列各款定其應執行者」，其中第5 款規定：「宣告多數
      有期徒刑者，於各刑中之最長期以上，各刑合併之刑期以
      下，定其刑期。但不得逾20年。」修正後該款則規定：「
      宣告多數有期徒刑者，於各刑中之最長期以上，各刑合併
      之刑期以下，定其刑期。但不得逾30年」比較結果，修正
      後刑法並未較有利於行為人，依刑法第2 條第1 項前段之
      規定，仍應依修正前刑法，定其應執行之刑。
（三）經綜合比較結果，應依刑法第2 條第1 項前段之規定，適
      用偽造有價證券行為時法即修正前之刑法處斷之。
二、被告偽造如附表二所示之同意書，持以向臺灣高雄地方法院
    檢察署承辦檢察官行使，亦足生損害於丁○○、丙○○及司
    法機關偵查之正確性。核被告所為，係犯刑法第201 條第1
    項偽造有價證券罪及同法第216 條、第210 條之行使偽造私
    文書罪。其在本票、同意書上偽造丁○○、丙○○署押之行
    為，分別為偽造有價證券、偽造文書之階段行為，均不另論
    罪。被告偽造本票後持之以行使，偽造有價證券之高度行為
    應吸收行使偽造有價證券之低度行為；而被告偽造文書後復
    持之以行使，行使之高度行為應吸收偽造之低度行為，均不
    另論罪。又被告偽造本票而行使，本含有詐欺性質，其詐欺
    行為不應另行論罪（最高法院31年上字第409 號判例意旨可
    資參照）。被告係於同時地偽造本票2 紙而向告訴人行使之
    ，係以一行為侵害數法益觸犯數罪名，為想像競合犯，應依
    刑法第55條之規定，從一重處斷。公訴意旨認此部分應成立
    連續犯，尚有誤會，應予敘明。再被告又於同時地偽造同意
    書2 紙並以一信封寄發而行使，亦係一行為侵害數法益觸犯
    數罪名，為想像競合犯，應依刑法第55條之規定，從一重處
    斷。被告所犯上開2 罪，時空有異，罪名不同，犯意有別，
    應予分論併罰。
三、爰審酌被告前因借款之事而以丁○○、丙○○名義偽造本票
    用以借款，令告訴人收取虛偽之擔保，亦使丁○○、丙○○
    恐受民事追償之風險，惟偽造本票之金額非高，丁○○、丙○○並未因此遭受民事債務追償；再被告其於偵查中變造告
    訴人借款利息利率之信函而欲作為告訴人涉犯重利之依據，
    嗣於96年2 月12日偵查中經曉喻後坦承變造該信函（見他字
    卷第63～64頁），復恐遭偵查發現其偽造本票之犯行，又假
    借丁○○、丙○○名義書寫同意書表示曾同意被告簽立本票
    借款，顯無警惕之心，並影響司法機關偵查之正確性等一切
    情狀，分別量處如主文所示之刑。又被告犯罪時間在96年4
    月24日以前，惟其偽造有價證券犯行經宣告之刑逾有期徒刑
    1 年6 月，不符減刑條件，不予減刑；另被告所犯行使偽造
    私文書犯行，合於減刑條件，爰依中華民國96年罪犯減刑條
    例第2 條第1 項第3 款、第7 條之規定，減其宣告刑，並與
    前開不得減刑之罪，定其應執行刑。末附表一所示之本票（
    含其上偽造之署押）雖未扣案，然無法證明業已滅失，仍應
    依刑法第205 條之規定沒收之；附表二同意書上偽造之「丁○○、丙○○」之署押各1 枚，應依刑法第219 條之規定沒
    收之。
據上論斷，應依刑事訴訟法第299 條第1 項前段，刑法第2 條第
1 項前段、第201 條第1 項、第216 條、第210 條、第51條第5
款、第9 款、第205 條、第219 條，中華民國96年罪犯減刑條例
第2 條第1 項第3 款、第7 條，判決如主文。
本案經檢察官乙○○到庭執行職務。
中    華    民    國    97    年    4     月    25    日
                  刑事第十六庭  審判長法  官  李代昌
                                      法  官  文昌
                                      法  官  梁淑美
以上正本證明與原本無異。
如不服本判決應於收受本判決後10日內向本院提出上訴書狀，並
應敘述具體理由，如未敘述上訴理由者，應於上訴期間屆滿後20
日內補提理由書狀於本院（均須按他造當事人之人數附繕本）「
切勿逕送上級法院」。
中    華    民    國    97    年    4     月    25    日
                                      書記官  林麗文
附錄本案論罪科刑法條全文
中華民國刑法第201條
（有價證券之偽造變造與行使罪）
意圖供行使之用，而偽造、變造公債票、公司股票或其他有價證
券者，處3 年以上10年以下有期徒刑，得併科3 千元以下罰金。
行使偽造、變造之公債票、公司股票或其他有價證券，或意圖供
行使之用，而收集或交付於人者，處1 年以上7 年以下有期徒刑
，得併科3 千元以下罰金。
中華民國刑法第216條
（行使偽造變造或登載不實之文書罪）
行使第210 條至第215 條之文書者，依偽造、變造文書或登載不
實事項或使登載不實事項之規定處斷。
中華民國刑法第210條
（偽造變造私文書罪）
偽造、變造私文書，足以生損害於公眾或他人者，處5 年以下有
期徒刑。
 附表一：
 ┌──┬────┬────┬──────┬──────┐
 │編號│票號    │發票人  │發票日      │票面金額    │
 ├──┼────┼────┼──────┼──────┤
 │1   │134549  │丁○○  │88年8月20日 │14萬5,000元 │
 ├──┼────┼────┼──────┼──────┤
 │2   │066194  │丙○○  │89年3月20日 │6萬元       │
 └──┴────┴────┴──────┴──────┘
  附表二：
 ┌──┬─────┬─────────────────┐
 │編號│被冒名之人│書信內容                          │
 ├──┼─────┼─────────────────┤
 │1   │丁○○    │本人丁○○之前有同意戊○○開立本票│
 │    │          │作為擔保用。事前有告知我。丁○○。│
 ├──┼─────┼─────────────────┤
 │2   │丙○○    │我丙○○之前有同意戊○○開立本票作│
 │    │          │為擔保用他有告知我。簽名丙○○。  │
 └──┴─────┴─────────────────┘


司法院資訊處製作；財團法人民間司法改革基金會備份。
